ACORDAO-COMPLETO-2397508

ACÓRDÃO 8048/2020 ATA 25/2020 - SEGUNDA CÂMARA

VISTOS, relatados e discutidos estes autos de tomada de contas especial instaurada pelo então Ministério da Cultura - MinC em desfavor de Edda Taranto diante da omissão no dever de prestar contas dos recursos federais transferidos sob o valor de R$ 120.000,00 no âmbito do Pronac 13-9398 com o objetivo de remodelar o texto de peça teatral bem-sucedida na década de 1990, tendo ficado em cartaz por 10 anos ininterruptos;
ACORDAM os Ministros do Tribunal de Contas da União, reunidos em Sessão da 2ª Câmara, ante as razões expostas pelo Relator, em:
9.1. julgar irregulares as contas de Edda Taranto, nos termos dos arts. 1º, I, 16, III, alíneas "b" e "c", e 19, caput, da Lei nº 8.443, de 1992, para condená-la ao pagamento do correspondente débito, com a atualização monetária e os juros de mora calculados desde as datas informadas até o efetivo recolhimento, fixando-lhe o prazo de 15 (quinze) dias, contados da notificação, para que comprove perante o Tribunal, nos termos do art. 214, III, "a", do RITCU, o recolhimento da referida dívida em favor do Tesouro Nacional, na forma da legislação em vigor, sob as seguintes condições:
	Data da ocorrência
	Valor Original (em R$) :

	17/1/2017
	10,52

	21/11/2014
	60.000,00

	20/10/2014
	7.932,00

9.2. aplicar em desfavor de Edda Taranto a multa prevista no art. 57 da Lei nº  8.443, de 1992, sob o valor de R$ 30.000,00 (trinta mil reais) , fixando-lhe o prazo de 15 (quinze) dias, contados da notificação, para que comprove, perante o Tribunal, nos termos do art. 214, III, "a", do RITCU, o recolhimento da referida dívida ao Tesouro Nacional, atualizada monetariamente na forma da legislação em vigor;
9.3. autorizar, caso requerido, nos termos do art. 26 da Lei nº 8.443, de 1992, e do art. 217 do RITCU, o parcelamento das dívidas fixadas por este Acórdão em até 36 (trinta e seis) parcelas mensais e sucessivas, com a devida atualização monetária e os correspondentes acréscimos legais, esclarecendo à responsável que a falta de pagamento de qualquer parcela importará no vencimento antecipado do saldo devedor, sem prejuízo das demais medidas legais;
9.4. autorizar, desde logo, a cobrança judicial das dívidas fixadas por este Acórdão, nos termos do art. 28, inciso II, da Lei nº 8.443, de 1992, diante do não atendimento às notificações; e
9.5. enviar a cópia do presente Acórdão, com o Relatório e a Proposta de Deliberação, à Procuradoria da República no Estado do Rio de Janeiro, nos termos do art. 16, § 3º, da Lei nº 8.443, de 1992, para o ajuizamento das ações civis e penais cabíveis.

Tomada de contas especial instaurada pelo então Ministério da Cultura (MinC) - cujas atribuições foram incorporadas ao Ministério da Cidadania mediante Decreto 9.674, de 2/1/2019, em desfavor de Edda Taranto, diante da omissão no dever de prestar contas dos recursos federais transferidos sob o valor de R$ 120.000,00 mediante o projeto cultural Pronac 13-9398, que teve por objetivo a remontagem do texto de uma peça teatral que fez muito sucesso na década de 90, e que ficou por 10 anos ininterruptos em cartaz.

Segunda Câmara

então Ministério da Cultura.

3. Responsável: Edda Taranto (CPF XXX.466.107-XX).

13.1. Ministros presentes: Ana Arraes (Presidente), Augusto Nardes, Aroldo Cedraz e Raimundo Carreiro.
13.2. Ministros-Substitutos presentes: Marcos Bemquerer Costa e André Luís de Carvalho (Relator).

ANDRÉ DE CARVALHO

Trata-se de tomada de contas especial instaurada pelo então Ministério da Cultura - MinC em desfavor de Edda Taranto diante da omissão no dever de prestar contas dos recursos federais transferidos sob o valor de R$ 120.000,00 no âmbito do Pronac 13-9398 com o objetivo de remodelar o texto de peça teatral bem-sucedida na década de 1990, tendo ficado em cartaz por 10 anos ininterruptos. 
2.	Após a análise final do feito, a Auditora Federal Sarah Peixoto Toledo Gondim lançou o seu parecer conclusivo à Peça 49, com a anuência dos dirigentes da Secex-TCE (Peças 50 e 51) , nos seguintes termos: 
" (...) HISTÓRICO
2.	Em 12/9/2018, com fundamento na IN/TCU 71/2012, alterada pela IN/TCU 76/2016 e DN/TCU 155/2016, o dirigente da instituição Secretaria Especial de Cultura autorizou a instauração da tomada de contas especial (peça 14) . O processo foi registrado no sistema e-TCE com o número 148/2019.
3.	A Port. nº 701, de 17/12/2013, autorizou a captação do valor de apoio, totalizando R$ 433.860,00, no período de 18/12/2013 a 31/10/2016 (peça 5) , com prazo para execução dos recursos 21/11/2014 a 31/10/2016, recaindo o prazo para prestação de contas em 30/11/2016.
4.	A empresa proponente captou recursos autorizados, no montante de R$ 120.000,00, conforme atestam os recibos (peça 7) e/ou extratos bancários (peça 21) .
5.	O fundamento para a instauração da Tomada de Contas Especial, conforme consignado na matriz de responsabilização elaborada pelo tomador de contas, foi a constatação da seguinte irregularidade:
Omissão no dever de prestar contas.
6.	A responsável arrolada na fase interna foi devidamente comunicada e, diante da ausência de justificativas suficientes para elidir a irregularidade e da não devolução dos recursos, instaurou-se a tomada de contas especial.
7.	No relatório (peça 25) , o tomador de contas concluiu que o prejuízo importaria no valor original de R$ 119.989,48, imputando-se a responsabilidade a Edda Taranto, na condição de proponente.
8.	Em 26/7/2019, a Controladoria-Geral da União emitiu o relatório de auditoria (peça 26) , em concordância com o relatório do tomador de contas. O certificado de auditoria e o parecer do dirigente do órgão de controle interno concluíram pela irregularidade das presentes contas (peças 27 e 28) . 
9.	Em 2/8/2019, o ministro responsável pela área atestou haver tomado conhecimento das conclusões contidas no relatório e certificado de auditoria, bem como do parecer conclusivo do dirigente do órgão de controle interno, manifestando-se pela irregularidade das contas, e determinou o encaminhamento do processo ao Tribunal de Contas da União (peça 29) .
10. No âmbito deste Tribunal, foi proposta a realização de citação e de audiência de Edda Taranto (CPF: XXX.466.107-XX) , nos moldes da proposta de encaminhamento da instrução inicial à peça 32, in verbis:
23. Diante do exposto, submetem-se os autos à consideração superior, propondo:
a) realizar a citação, com fundamento nos arts. 10, § 1º, e 12, incisos I e II, da Lei 8.443/1992 c/c o art. 202, incisos I e II, do RI/TCU, para que, no prazo de quinze dias, a responsável abaixo indicada, em decorrência das condutas praticadas, apresente alegações de defesa e/ou recolha, aos cofres especificados, a quantia abaixo indicada, atualizada monetariamente a partir da respectiva data até o efetivo recolhimento, abatendo-se na oportunidade a quantia eventualmente ressarcida, na forma da legislação em vigor, que geraram as irregularidades demonstradas a seguir:
Irregularidade: não comprovação da boa e regular aplicação dos recursos federais repassados a EDDA TARANTO, em face da omissão no dever de prestar contas dos valores transferidos, no âmbito do Pronac 13-9398, cujo prazo encerrou-se em 30/11/2016.
Evidências da irregularidade: Portaria de reprovação do Pronac 13-9398 (peça 15) , Laudo Final sobre a Prestação de Contas nº 154/2018 - CGAREIDFIND/SEFIC/MinC (peça 14) , Notificação da responsável (peças 18 e 19) .
Normas infringidas: art. 37, caput, c/c o art. 70, parágrafo único, da Constituição da República Federativa do Brasil; art. 93, do Decreto-lei 200/1967; art. 66, do Decreto 93.872/1986; IN 1/2013: arts. 10, inciso VI, 75, §1º, 78 e 90, parágrafo único.
Cofre credor: Fundo Nacional de Cultura.
Valor atualizado do débito (sem juros) em 29/8/2019: R$ 156.722,77
Conduta: nas parcelas D2 a D3 - ão apresentar a documentação exigida pela legislação a título de prestação de contas para evidenciar a boa e regular aplicação dos recursos federais recebidos e geridos por meio do Pronac 13-9398, em face da omissão na prestação de contas, cujo prazo encerrou-se em 30/11/2016.
Nexo de causalidade: a conduta descrita impediu o estabelecimento do nexo causal entre as possíveis despesas efetuadas com os recursos recebidos, no âmbito do Pronac 13-9398.
Culpabilidade: não há excludentes de ilicitude, de culpabilidade e de punibilidade; é razoável supor que a responsável tinha consciência da ilicitude de sua conduta; era exigível conduta diversa da praticada, qual seja, desincumbir-se do seu dever por meio da apresentação da prestação de contas no prazo e forma devidos.
 (...) 
d) realizar a audiência do responsável abaixo indicado, com fundamento nos arts. 10, § 1º, e 12, incisos I e III, da Lei 8.443/1992, c/c o art. 202, incisos I e III, do RI/TCU, para que, no prazo de quinze dias, apresente razões de justificativa quanto as condutas praticadas que geraram as irregularidades demonstradas a seguir:
Irregularidade: não cumprimento do prazo originalmente estipulado para prestação de contas do Pronac 13-9398, cujo prazo encerrou-se em 30/11/2016.
Evidências da irregularidade: Portaria de reprovação do Pronac 13-9398 (peça 15) , Laudo Final sobre a Prestação de Contas nº 154/2018 - CGAREIDFIND/SEFIC/MinC (peça 14) , Notificação da responsável (peças 18 e 19) .
Normas infringidas: art. 37, caput, c/c o art. 70, parágrafo único, da Constituição da República Federativa do Brasil; art. 93, do Decreto-lei 200/1967; art. 66, do Decreto 93.872/1986; IN 1/2013: arts. 10, inciso VI, 75, §1º, 78 e 90, parágrafo único.
Conduta: descumprir o prazo originalmente estipulado para prestação de contas dos recursos federais recebidos à conta do Pronac 13-9398, o qual se encerrou em 30/11/2016.
Nexo de causalidade: a conduta descrita impediu o estabelecimento do nexo causal entre as possíveis despesas efetuadas com os recursos recebidos, no âmbito do Pronac 13-9398.
Culpabilidade: não há excludentes de ilicitude, de culpabilidade e de punibilidade; é razoável supor que a responsável tinha consciência da ilicitude de sua conduta; era exigível conduta diversa da praticada, qual seja, desincumbir-se do seu dever por meio da apresentação da prestação de contas no prazo e forma devidos.
11. Em cumprimento ao pronunciamento do titular da unidade técnica, de 29/8/2019 (peça 34) , foi promovida a citação da responsável, por meio do Ofício 8005/019-TCU-Secex-TCE, de 7/9/2019 (peça 35) , do qual tomou conhecimento em 19/9/2019, conforme AR (peça 38) .
12. Após protocolar pedido de prorrogação de prazo por mais quinze dias, acatado por esta Corte (peças 37 e 39) , apresentou, intempestivamente, suas alegações de defesa, constantes das peças 40 a 47.
EXAME TÉCNICO
13. A seguir, serão analisadas as alegações de defesa e as razões de justificativa apresentadas pela responsável, constantes das peças 40 a 47.
Das justificativas para o não cumprimento do prazo acordado
14. Quanto ao não cumprimento do prazo acordado para prestar contas, a responsável alega que as notificações enviadas pelo Ministério da Cultura não foram válidas, assim como a portaria de reprovação do projeto, o que teria prejudicado sua ampla defesa e dificultado o seu conhecimento da reprovação do projeto (peça 40, p. 3) :
As comunicações do Ministério da Cultura com a respondente juntadas aos autos mostram-se infrutíferas e em desacordo com o Regimento Interno do TCU, pois as peças 16 e 17 comprovam tentativas de comunicação por meio telefônico e eletrônico, respectivamente. Porém, para que tais forma de comunicação tenham validade, conforme artigo 179, I, deve ficar confirmada inequivocamente a entrega da comunicação ao destinatário, e as próprias peças supracitadas não atestam a efetiva ciência da respondente.
Por sua vez, o comunicado enviado pelo correio cientificando a reprovação do projeto à respondente (peça 19) foram assinados claramente por outra pessoa e não chegaram às mãos da respondente, que ficou, assim, na ignorância da gravidade dos fatos que envolviam a pendência na prestação de contas do projeto. Ao mesmo tempo em que enfrentava sérios problemas de saúde.
Por fim, evidenciando a nulidade que permeou os atos desse processo em sua fase inicial no Ministério da Cultura/Secretaria Especial da Cultura, a suposta portaria de reprovação do projeto (peça 15) , a de nº 609, de 17/9/2018, não contém nome do projeto, nome e CPF da proponente responsável nem valor a ser restituído. Esse ato de reprovação é nulo e causou grave prejuízo à respondente, pois esse meio, que poderia ser uma das possíveis formas dela se inteirar da situação, foi-lhe vedado. Segundo o artigo 171 do Regimento Interno do TCU, o ato pode ser declarado nulo se resultar em prejuízo para a parte, e resta evidente que a suposta portaria de reprovação feita de modo totalmente inválido, gerou grande prejuízo para a respondente.
Todos os fatos anteriormente arrolados ilustram restrições à ciência dos fatos do processo e, consequentemente, à ampla defesa da respondente, ferindo o artigo 5º, LV, da Constituição Federal. Tais circunstâncias aliadas a todos os percalços enfrentados pela respondente na fase de prestação de contas do projeto, incluídos problemas de saúde incapacitantes, mitigam os efeitos de sua mora, haja vista que, mediante esta peça, a respondente entrega toda a documentação que comprova a correta execução do projeto e a regular aplicação dos recursos.
15. Cabe esclarecer que na fase interna da tomada de contas especial ainda não se tem propriamente processo caracterizado por lide, mas, sim, procedimento de apuração administrativa. Na fase inicial, embora haja a previsão de notificação para que o responsável traga aos autos os documentos que entenda úteis para o esclarecimento da situação, a falta de sua realização não invalida os atos processuais adotados no âmbito da Corte de Contas.
16. Assim, no que se refere à ausência de notificação do responsável na fase interna da tomada de contas especial, a jurisprudência deste Tribunal é firme no sentido de que a instauração do contraditório e da ampla defesa, para fins de condenação dos responsáveis por parte desta Corte de Contas, somente se dá na fase externa do processo de tomada de contas especiais, ou seja, por meio de sua regular citação, sendo irrelevante, para a configuração do contraditório, a ocorrência ou não de notificação anterior pelo órgão concedente (Acórdãos 1.404/2014-TCU-Plenário, rel. MARCOS BEMQUERER; 1.991/2014-TCU-Plenário, rel. MARCOS BEMQUERER; 2.875/2014-TCU-Plenário, rel. BENJAMIN ZYMLER; 4.578/2014-TCU-1ª Câmara, rel. WEDER DE OLIVEIRA; 5.661/2014- TCU-1ª Câmara, rel. BRUNO DANTAS; 6.941/2015-TCU-1ª Câmara, rel. BENJAMIN ZYMLER; 874/2016-TCU-1ª Câmara, rel. BENJAMIN ZYMLER; 7.934/2018-TCU-2ª Câmara, rel. ANA ARRAES; 15.122/2018-TCU-1ª Câmara, rel. AUGUSTO SHERMAN; 2.752/2019-TCU-2ª Câmara, rel. ANDRÉ DE CARVALHO, dentre outros) , razão pela qual não se acolhe o argumento trazido pela responsável acerca das comunicações enviadas pelo MinC.
17. Adicionalmente, como justificativas para o não cumprimento do prazo originalmente estipulado para prestação de contas do Pronac 13-9398, cujo prazo encerrou-se em 30/11/2016, informa que: a) ao fim da execução do projeto, contratou um técnico em prestação de contas, Sr. Eduardo Tenório e que, após receber toda a documentação da execução do projeto, ele não prestou os serviços e desapareceu com os documentos; b) em seguida ao ocorrido, a responsável ficou gravemente doente, com problemas cardíacos que levaram a um acidente vascular cerebral.
18. De tal modo, após sucessivas internações e enfrentando sequelas das enfermidades, não teve possibilidade de buscar reaver a documentação do projeto para tentar fazer a prestação de contas, o que afastaria a sua responsabilidade pelo não cumprimento do prazo (peça 40, p. 2-3) :
Essa circunstância evidencia um excludente de ilicitude na conduta da respondente, que dificultou que ela agisse de modo diverso: o estado de necessidade em que se encontrava. Tornou-se muito difícil para uma idosa de mais de setenta anos à época dos fatos, enfrentando uma doença grave e suas sequelas, ficar no encalço de um profissional desonesto, que lhe prometera fazer a prestação de contas, cobrara-lhe pelo serviço e desapareceu com a documentação imprescindível para a prestação de contas.
A respondente é uma mulher solteira e idosa, naquele momento, ou ela cuidava da própria saúde, ou se empenhava em encontrar o suposto especialista que a enganou e não realizou a prestação de contas. Percebe-se aí os elementos do estado de necessidade que permearam o comportamento da respondente: o fato praticado para salvar direito próprio (a saúde) de perigo atual, não provocado por sua vontade, nem evitável de outro modo. A respondente se viu com a saúde gravemente afetada e sem condições físicas de empreender buscas dos documentos extraviados. Ressalte-se igualmente que esses documentos só foram recuperados após contínuas gestões do advogado junto ao senhor Eduardo Tenório, que, mesmo após o transcurso do tempo, recusava-se a devolvê-los (grifo nosso) .
19. Apresenta como evidência do seu problema de saúde um documento médico intitulado 'Sumário de Alta Hospitalar', datado de 8/6/2017, no qual está narrado o histórico de saúde da responsável, inclusive a ocorrência do AVC supramencionado (peça 41) . Quanto à contratação do técnico em prestação de contas, não foram anexados documentos relativos à contratação ou pagamentos realizados ao profissional mencionado na defesa.
20. Pelo exposto, tendo em vista que o prazo para apresentar as alegações de defesa expirou em 30/11/2016 e que, como claramente demonstra o documento médico (peça 41) , a responsável se encontrava com graves problemas de saúde em época próxima ao vencimento do prazo, propõe-se acolher as razões de justificativa apresentadas, afastando a irregularidade de não cumprimento do prazo originalmente estipulado para prestação de contas do Pronac 13-9398.
 Da execução do projeto
21. Em suas alegações de defesa, a responsável apresenta um breve relatório dos fatos, informando que o projeto passou por diversos problemas em sua execução, sendo originados pela dificuldade em conseguir a captação de recursos inicialmente.
22. Narra que o projeto só conseguiu realizar a primeira captação quase um ano após a sua aprovação, que os recursos somente foram desbloqueados em novembro de 2014 e que a captação total só correspondeu a 27,66% do total, enfrentando assim problemas na execução do projeto. Mas que, mesmo assim, realizou o que podia dentro do que havia sido captado.
23. Em se tratando da comprovação da boa e regular aplicação dos recursos federais repassados no âmbito do Pronac 13-9398, apresenta como evidências da execução do projeto: borderôs que comprovam a realização das apresentações da peça na cidade do Rio de Janeiro bem como em Duque de Caxias, Teresópolis e Nova Friburgo; material de mídia e divulgação relativo à peça; extratos bancários da conta do projeto; e notas fiscais que comprovam as despesas executadas no projeto. E informa que o projeto foi executado na medida de sua captação, isto é, na proporção de aproximadamente 27,66% das metas propostas.
24. Ainda sobre a execução do projeto, relata que:
A respondente pretende comprovar mediante os anexos desse instrumento a boa e regular aplicação dos recursos, ao comprovar que executou corretamente o projeto promovendo remontagem da peça 'Por Falta de Roupa Nova Passei o Ferro na Velha'. Conforme borderôs em anexo, foram realizadas: 27 apresentações na cidade do Rio de Janeiro; uma apresentação em Duque de Caxias; duas apresentações em Nova Friburgo; e mais duas apresentações em Teresópolis. Totalizando 32 apresentações. Essa informação evidencia que, apesar da captação de apenas 27,66% do valor do projeto, foram executadas apresentações em número maior ao que seria proporcional à captação, haja vista que se propôs originalmente a execução de 48 apresentações, em caso de captação integral. Esse fato mostra igualmente o esforço de economicidade para tentar executar o projeto com valores reduzidos.
Serão igualmente apresentados nos anexos materiais de mídia e divulgação, que comprovam a realização das apresentações referentes ao projeto. Assim como os extratos bancários referentes à movimentação da conta do projeto e as notas fiscais que comprovam as despesas realizadas no projeto.
Após a análise de toda essa documentação, será possível verificar a boa e regular aplicação dos recursos no pronac 13-9398 e o nexo de causalidade entre as despesas comprovadas e o projeto executado (grifo nosso) .
25. O projeto cultural Pronac 13-9398, título 'Por falta de roupa nova passei o ferro na velha' tinha como objetivo a remontagem do texto de uma peça teatral que fez muito sucesso na década de 90, e que ficara por 10 anos ininterruptos em cartaz. Com texto de Abílio Fernandes e direção de Paulo Afonso de Lima, contaria no elenco com Benvindo Siqueira, Sônia Lima, Selma Lopes, Ana Carolina Freitas e Ronan Horta. A estreia seria no Rio de Janeiro, Teatro dos Grandes Atores, onde ficaria em cartaz com sessões de quinta a domingo em temporada de três meses, em um total de 48 apresentações. Após, o espetáculo viajaria para São Paulo para uma temporada de três meses (peça 1, p. 1-2) .
26. Os materiais de divulgação apresentados pela responsável ratificam o que argumentou em sua defesa. Conforme eles, foram realizadas sessões do espetáculo nas seguintes cidades:
	LOCAL
	DATAS
	PEÇAS

	Nova Friburgo
	6 e 7/2/2015
	Peça 42, p. 1

	Duque de Caxias
	12/3/2015
	Peça 42, p. 3

	Teresópolis
	23 e 24/1/2015
	Peça 42, p. 8

	Rio de Janeiro
	3/1/2014 a 30/3/2014
 (uma sessão diária de quinta a domingo) 
	Peça 45, p. 4

27. Todos os materiais de divulgação do espetáculo contam com a logomarca do Ministério da Cultura. Ainda, o elenco informado nos materiais é o mesmo que consta na proposta cultural (com exceção da atriz Sônia Lima, que foi substituída pela atriz Leda Lúcia) . Há também nos autos reportagens acerca do lançamento da peça, que ocorreu, conforme previsto, no Teatro dos Grandes Atores do Rio de Janeiro-RJ, tendo ficado em cartaz por três meses neste local (peça 43, p. 9; peça 45) .
28. Foi autorizada a captação do valor de apoio de R$ 433.860,00 (peça 5) , sendo que deste total foram captados apenas R$ 120.000,00, conforme atestam os recibos (peça 7) e/ou extratos bancários (peça 21) . Como se verifica da tabela acima, mesmo a captação correspondendo a 27,65% do previsto, a responsável conseguiu realizar não só a temporada de três meses prevista no Rio de Janeiro, como também algumas sessões em mais três localidades.
29. Assim, quanto à execução física do projeto cultural Pronac 13-9398, entendemos que ocorreu conforme o planejado, considerando que a captação de recursos foi inferior à prevista.
30. No que concerne à execução financeira do projeto, foram apresentados os seguintes comprovantes de despesas pela responsável:
	TIPO DE DESPESA
	VALOR (R$) 
	DATA DOCUMENTO
	NOTA FISCAL/RECIBO
	CHEQUE

	Artista (ator/atriz) 
	4.555,00
	13/11/2014
	peça 46, p. 2
	peça 46, p. 4

	Artista (ator/atriz) 
	4.371,00
	11/11/2014
	peça 46, p. 6
	peça 46, p. 5

	Artista (ator/atriz) 
	3.357,00
	14/11/2014
	peça 46, p. 9
	peça 46, p. 11

	Impressões de material
gráfico
	2.975,00
	12/11/2014
	peça 46, p. 13
	peça 46, p. 16

	Projeto gráfico
	3.000,00
	12/11/2014
	peça 46, p. 14
	peça 46, p. 16

	Assessoria de imprensa
	2.750,00
	01/12/2014
	peça 46, p. 18
	peça 46, p. 20

	Operador de luz
	1.700,00
	17/11/2014
	peça 46, p. 22
	peça 46, p. 24

	Coordenador do projeto
	12.000,00
	13/11/2014
	peça 46, p. 26
	peça 46, p. 29

	Produção executiva
	12.000,00
	11/11/2014
	peça 46, p. 31
	peça 46, p. 32

	Artista (ator/atriz) 
	3.360,00
	05/12/2014
	peça 46, p. 34
	-

	Artista (ator/atriz) 
	2.000,00
	23/12/2014
	peça 46, p. 37
	-

	Total
	52.068,00
	-
	-
	-

31. Todos os comprovantes de despesa foram emitidos no período de vigência do Pronac 13- 9398 (18/12/2013 a 31/10/2016) , além de haver expressamente referência ao projeto em todos os documentos. Os pagamentos foram realizados com cheques emitidos a partir da conta bancária específica, e, realizando-se conciliação com os extratos bancários apresentados (peça 43) , a movimentação na conta se mostra adequada aos documentos emitidos. Ainda, as despesas guardam conformidade com as previstas na proposta cultural (peça 1) .
32. Também foi apresentado pela responsável comprovante do recolhimento do saldo da conta bancária específica, no valor de R$ 10,52 em 17/1/2017 (peça 46, p. 38) . Sobre este comprovante, informa-se que tal valor já foi abatido do total impugnado quando da análise feita na instrução inicial.
33. Por todos estes motivos, propõe-se aceitar os documentos trazidos pela responsável como prova da boa e regular execução financeira do objeto, abatendo-se do débito inicialmente imputado o valor total dos documentos probatórios (R$ 52.068,00) . O valor deve ser abatido da parcela mais antiga do débito, por ser esta a forma mais favorável à responsável, sendo o valor remanescente o seguinte:
	DATA DE OCORRÊNCIA
	VALOR HISTÓRICO (R$) 
	DÉBITO/CRÉDITO

	17/1/2017
	10,52
	C

	21/11/2014
	60.000,00
	D

	20/10/2014
	7.932,00
	D

Das provas
34. A responsável requer também 'provar o alegado pelos documentos ora juntados aos autos e outros que sejam posteriormente necessários, prova testemunhal e pericial, a serem solicitadas no momento oportuno, caso necessário' (peça 40, p. 13) .
35. Sobre esse pedido, informa-se que as normas contidas tanto na Lei 8.443/1992 quanto no Regimento Interno do TCU disciplinam e operacionalizam a aplicação dos princípios constitucionais do contraditório e da ampla defesa nos processos desenvolvidos nesta Corte de Contas, de forma a preservar a viabilidade do controle externo das despesas públicas, que também tem sede constitucional.
36. Não se harmonizam com esse controle, cujo caráter é eminentemente administrativo, as formalidades do processo judicial, o que poderia gerar atrasos que privariam sua atuação de qualquer eficácia. Por isso, a legislação preferiu, legitimamente, a aceitação somente de provas sob a forma escrita, dispensando a convocação de testemunhas ou peritos, o que confere ao processo a necessária agilidade. Destaque-se ainda que a produção de provas periciais e testemunhais não advém da Constituição, mas decorre do Código de Processo Civil, cuja aplicabilidade nos processos deste Tribunal é subsidiária.
Do julgamento das contas
37. Quanto ao julgamento de suas contas, a responsável apresenta em sua defesa cópia de diversos acórdãos deste Tribunal, nos quais houve a apresentação intempestiva das contas (após a citação) , mas conseguiu o responsável demonstrar a boa e regular aplicação dos recursos e apresentar justificativas razoáveis para o não cumprimento do prazo, o que permitiu a aprovação com ressalvas da prestação de contas (peça 40, p. 6-11) .
38. Informa que nesta mesma linha tem entendido o Superior Tribunal de Justiça, já que no REsp 758.639/PB manifestou-se no sentido de que, não havendo enriquecimento ilícito e nem prejuízo ao erário, apesar da inabilidade do administrador público, não cabem as punições da Lei de Improbidade Administrativa.
39. Assim, afirma que 'a análise da documentação juntada evidenciará que não houve desvio de recursos, que todos os valores captados foram integralmente aplicados no projeto. De modo que inexiste qualquer impedimento para este E. Tribunal de Contas proceda à aprovação das contas do presente projeto, ainda que com ressalva' (grifo nosso, peça 40, p. 12) .
40. O Regimento Interno do Tribunal é claro ao definir que a apresentação de documentos comprobatórios de despesas, extemporaneamente, caso acompanhada de justificativas plausíveis como atenuante para tal conduta, é suficiente para elidir a irregularidade caracterizada pela omissão no dever de prestar contas, considerada a necessária comprovação da boa e regular aplicação dos recursos, conforme disposto no seu art. 209, § 4º, transcrito abaixo:
§ 4º Citado o responsável pela omissão de que trata o inciso I, bem como instado a justificar a omissão, a apresentação posterior das contas, sem justificativa para a falta, não elidirá a respectiva irregularidade, podendo o débito ser afastado caso a documentação comprobatória das despesas esteja de acordo com as normas legais e regulamentares e demonstre a boa e regular aplicação dos recursos, sem prejuízo da cominação da multa prevista no inciso I do art. 268.
41. Nessa hipótese, a mitigação da irregularidade fundamenta-se no referido dispositivo, combinado com o § 2º do mesmo art. 209, o qual prevê a hipótese de julgamento das contas pela regularidade com ressalva, desde que comprovada a boa e regular aplicação dos recursos públicos.
42. Esse entendimento está amparado nos Acórdão 7150/2014-TCU-Primeira Câmara, rel. AUGUSTO SHERMAN; 3.053/2015-TCU-2ª Câmara, rel. VITAL DO RÊGO; 9.605/2015-TCU-2ª Câmara, rel. RAIMUNDO CARREIRO; 7.454/2014-TCU-1ª Câmara, rel. BENJAMIN ZYMLER e 821/2019-TCU-2ª Câmara, rel. ANDRÉ DE CARVALHO.
43. Todavia, embora tenha sido apresentada justificativa plausível para a omissão no dever de prestar contas, a responsável conseguiu comprovar a boa e regular execução financeira de apenas parte dos recursos federais captados, remanescendo ainda débito a lhe ser imputado. Desta feita, não se acolhe o argumento apresentado, não cabendo o julgamento pela regularidade com ressalvas no presente feito.
44. Desta forma, propõe-se acolher parcialmente as alegações de defesa da responsável, uma vez que foram suficientes para afastar parte do valor inicialmente imputado a ele, permanecendo apenas o valor tratado no item 33 supra.
45. Vale ressaltar que a pretensão punitiva do TCU, conforme Acórdão 1441/2016-TCU-Plenário, que uniformizou a jurisprudência acerca dessa questão, subordina-se ao prazo geral de prescrição indicado no art. 205 do Código Civil, que é de 10 anos, contado da data de ocorrência da irregularidade sancionada, nos termos do art. 189 do Código Civil, sendo este prazo interrompido pelo ato que ordenar a citação, a audiência ou a oitiva do responsável. Tendo em vista que os repasses de recursos ocorreram em 2014 e que o ato que ordenou a citação é de 29/8/2019 (peça 34) , não ocorreu a prescrição, podendo ser aplicadas penalidades à responsável.
46. Não havendo nos autos elementos que possam atestar a boa-fé da responsável, devem suas contas serem julgadas irregulares, condenando-a ao débito remanescente e ao pagamento da multa prevista no art. 57 da Lei 8.443/1992.
CONCLUSÃO
47. Em face da análise realizada no exame técnico, propõe-se acolher parcialmente as alegações de defesa de Edda Taranto (CPF: XXX.466.107-XX) , vez que conseguiram reduzir o débito apurado, mas não comprovar a boa e regular aplicação da totalidade dos valores repassados, devendo suas contas ser julgadas irregulares, condenando-a ao débito remanescente e ao pagamento da multa prevista no art. 57 da Lei 8.443/1992.
48. Por outro lado, propõe-se acolher integralmente as razões de justificativa apresentadas pelo não cumprimento do prazo pactuado para apresentar a prestação de contas do Pronac 13-9398, vez que a justificativa trazida pela responsável se mostra condizente.
PROPOSTA DE ENCAMINHAMENTO
49. Diante do exposto, submetemos os autos à consideração superior, propondo ao Tribunal:
a)	acatar integralmente as razões de justificativa de Edda Taranto (CPF: XXX.466.107-XX) ;
b)	acatar parcialmente as alegações de defesa de Edda Taranto (CPF: XXX.466.107-XX) ;
c)	julgar irregulares, nos termos dos arts. 1º, inciso I, 16, inciso III, alíneas 'a' e 'b', § 2º, da Lei 8.443/1992 c/c os arts. 19 e 23, inciso III, da mesma Lei, e com arts. 1º, inciso I, 209, incisos II e III, 210 e 214, inciso III, do Regimento Interno/TCU, as contas de Edda Taranto (CPF: 050.466.107- 87) , condenando-a ao pagamento da importância a seguir especificada, atualizada monetariamente e acrescida dos juros de mora, calculada a partir da data discriminada até a data do efetiva quitação do débito, fixando-lhe o prazo de quinze dias, para que comprovem, perante o Tribunal, o recolhimento das referidas quantias aos Fundo Nacional de Cultura, nos termos do art. 23, inciso III, alínea 'a', da citada lei;
	Data da ocorrência
	Valor (R$) 
	Débito/Crédito

	17/1/2017
21/11/2014
20/10/2014
	10,52
60.000,00
7.932,00
	C D
D

d)	aplicar a Edda Taranto (CPF: XXX.466.107-XX) a multa prevista no art. 57 da Lei 8.443/1992 c/c o art. 267 do RI/TCU, fixando-lhe o prazo de quinze dias, a contar da notificação, para que comprove (m) , perante o Tribunal (art. 214, III, a, do Regimento Interno do TCU) , o recolhimento da dívida aos cofres do Tesouro Nacional, atualizada monetariamente desde a data do acórdão que vier a ser proferido por este Tribunal até a do efetivo recolhimento, se pagas após o vencimento, na forma da legislação em vigor;
e)	autorizar, desde logo, a cobrança judicial das dívidas, caso não atendidas as notificações, na forma do disposto no art. 28, inciso II, da Lei 8.443/1992;
f)	autorizar também, desde logo, se requerido, com fundamento no art. 28, inciso I, da Lei 8.443, de 1992 c/c o art. 217, §§ 1º e 2º do Regimento Interno, o parcelamento da dívida em até 36 parcelas, incidindo sobre cada parcela, corrigida monetariamente, os correspondentes acréscimos legais fixando- lhe o prazo de quinze dias, a contar do recebimento da notificação, para comprovar perante o Tribunal o recolhimento da primeira parcela, e de trinta dias, a contar da parcela anterior, para comprovar os recolhimentos das demais parcelas, devendo incidir sobre cada valor mensal, atualizado monetariamente, os juros de mora devidos, no caso do débito, na forma prevista na legislação em vigor, alertando os responsáveis de que a falta de comprovação do recolhimento de qualquer parcela importará o vencimento antecipado do saldo devedor, nos termos do § 2º do art. 217 do Regimento Interno deste Tribunal;
g)	enviar cópia do Acórdão a ser prolatado, bem como do Relatório e do Voto que o fundamentarem ao Procuradoria da República no Estado de Rio de Janeiro, nos termos do § 3º do art. 16 da Lei 8.443/1992 c/c o § 7º do art. 209 do Regimento Interno do TCU, para adoção das medidas cabíveis;
h)	enviar cópia do Acórdão que vier a ser proferido ao Ministério da Cidadania e aos responsáveis, para ciência, informando que a presente deliberação, acompanhada do Relatório e do Voto que a fundamenta, está disponível para a consulta no endereço www.tcu.gov.br/acordaos, além de esclarecer que, caso requerido, o TCU poderá fornecer sem custos as correspondentes cópias, de forma impressa.".
3.	Enfim, por intermédio do Exmo. Sr. Procurador Marinus Eduardo De Vries Marsico, o MPTCU manifestou a sua parcial discordância em relação à aludida proposta da unidade técnica, tendo lançado, para tanto, o seu parecer à Peça 52 nos seguintes termos:
"Tratam os autos de tomada de contas especial instaurada pelo então Ministério da Cultura (MinC) , em desfavor de Edda Taranto, em razão de omissão no dever de prestar contas dos captados por força do projeto cultural Pronac 13-9398.
	A Secex/TCE propõe, em síntese:
	a) acolher integralmente as razões de justificativa de Edda Taranto;
	b) acatar parcialmente as alegações de defesa da responsável;
	c) julgar irregulares as contas da referida pessoa física nos termos dos arts. 1º, inciso I, 16, inciso III, alíneas a e b, § 2º, da Lei 8.443/1992, imputando-lhe o débito descrito na instrução;
	d) aplicar a multa de que trata o art. 57 da Lei 8.443/1992. Acompanhamos, em essência, a proposta formulada.
	Nossa pontual divergência reside em um dos pontos da fundamental legal sugerida - alíneas a e b do inciso III do art. 16 da Lei 8.443/1992 -, pois a própria instrução acolheu integralmente a defesa da responsável no tocante à omissão no dever de prestar contas, tecendo as considerações abaixo, com as quais concordamos:
	'20. Pelo exposto, tendo em vista que o prazo para apresentar as alegações de defesa expirou     em 30/11/2016 e que, como claramente demonstra o documento médico (peça 41) , a responsável se encontrava com graves problemas de saúde em época próxima ao vencimento do prazo, propõe-se acolher as razões de justificativa apresentadas, afastando a irregularidade de não cumprimento do prazo originalmente estipulado para prestação de contas do Pronac 13-9398.'
	Assim, manifestamo-nos por que a fundamentação legal do acordão se dê apenas na alínea b do referido dispositivo legal."
É o Relatório.

Lázaro Henrique Romio (OAB/DF 28.508), representando Edda Taranto.

Procurador Marinus Eduardo De Vries Marsico.

TOMADA DE CONTAS ESPECIAL. PROJETO CULTURAL PELO PRONAC 13-9398. OMISSÃO NO DEVER DE PRESTAR CONTAS. CITAÇÃO E AUDIÊNCIA. REJEIÇÃO DAS DEFESAS. PARCIAL COMPROVAÇÃO SOBRE A BOA E REGULAR APLICAÇÃO DOS RECURSOS PÚBLICOS CAPTADOS. CONTAS IRREGULARES. DÉBITO. MULTA. COMUNICAÇÃO.

TOMADA DE CONTAS ESPECIAL (TCE)

Secretaria de Controle Externo de Tomada de Contas Especial (Secex-TCE).

Trata-se de tomada de contas especial instaurada pelo então Ministério da Cultura - MinC em desfavor de Edda Taranto diante da omissão no dever de prestar contas dos recursos federais transferidos sob o valor de R$ 120.000,00 no âmbito do Pronac 13-9398 com o objetivo de remodelar o texto de peça teatral bem-sucedida na década de 1990, tendo ficado em cartaz por 10 anos ininterruptos. 
2.	Contudo, no âmbito do TCU, a Secex-TCE promoveu a citação de Edda Taranto para apresentar a sua defesa ou recolher o correspondente débito, além de ter promovido a subjacente audiência em face da omissão no dever de prestar as contas do aludido programa (Peça 35) ; tendo, em resposta, a responsável apresentado a sua defesa às Peças 40-47.
3.	Em sua defesa, a responsável alegou, em síntese, que as notificações enviadas pelo então Ministério da Cultura e a portaria de reprovação do projeto não seriam válidas, ressaltando que não teria cumprido o prazo original para a prestação de contas do Pronac 13-9398 diante de problemas de saúde, além de ter apresentado os documentos comprobatórios sobre a parcial execução do aludido projeto cultural. 
4.	A unidade técnica assinalou, todavia, que a alegação da responsável não deveria ser acolhida, até porque a jurisprudência do TCU estaria firmada no sentido de o pleno exercício do contraditório e da ampla defesa deveria ocorrer na fase externa do processo de tomada de contas especial, a partir da regular citação.
5.	O TCU poderia desconsiderar o descumprimento do prazo original para a prestação de contas do Pronac 13-9398, pois a responsável teria apresentado as evidências sobre o seu problema de saúde à Peça 41, comprovando a sua narrativa sobre o histórico de saúde, com a ocorrência, inclusive, do referido AVC, e, assim, restaria justificada, por força maior, a omissão no dever de promover a tempestiva prestação de contas.
6.	Ao discorrer, no entanto, sobre a apresentação dos documentos tendentes a comprovar a regular aplicação dos recursos públicos captados, a unidade técnica anotou que eles confirmariam apenas a parcial execução financeira do aludido projeto cultural e, por essa linha, o débito deveria ser abatido do correspondente dispêndio comprovado sob o valor de R$ 52.068,00, resultando, contudo, na permanência do dano ao erário em face dos dispêndios não comprovados sob os valores de R$ 7.932,00, em 20/10/2014, de R$ 60.000,00, em 21/11/2014, e de R$ 10,52, em 17/1/2017. 
7.	Por conseguinte, após a análise final do feito, a unidade técnica propôs a irregularidade das contas da responsável para condená-la ao pagamento do correspondente débito, além de lhe aplicar a multa prevista no art. 57 da Lei nº 8.443, de 1992; tendo, por seu turno (Peça 52) , o MPTCU anuído à referida proposta da unidade técnica, sem prejuízo de divergir sobre a fundamentação legal para a irregularidade das contas, tendo assinalado, para tanto, que essa fundamentação não deveria compreender a alínea "a", do inciso III, do art. 16 da Lei n.º 8.443, de 1992, pois a própria unidade técnica teria sugerido o acolhimento da defesa da responsável ante a justificada, por força maior, para o afastamento da original omissão no dever de promover a tempestiva prestação de contas.
8.	O TCU pode incorporar o parecer da unidade técnica, com os ajustes sugeridos pelo MPTCU, a estas razões de decidir.
9.	A responsável teria justificado a original omissão no dever de prestar contas, ante a suscitada ocorrência de força maior, e, posteriormente, teria efetuado a parcial prestação de contas dos recursos captados, devendo ser promovido, assim, o afastamento da alínea "a", do inciso III, do art. 16 da Lei n.º 8.443, de 1992, como fundamento para a subsequente irregularidade das contas, sem prejuízo, entretanto, de a responsável ser condenada pela imputação do dano ao erário remanescente e pela aplicação da multa prevista no art. 57 da Lei nº 8.443, de 1992, em face da ausência de efetiva comprovação sobre a correta aplicação da aludida parcela de recursos captados. 
10.	Bem se sabe que, em sintonia, entre outros, com os Acórdãos 3.898/2019, 4.997/2019, 3.995/2020 e 4.002/2020, da 2ª Câmara, a jurisprudência do TCU estaria firmada no sentido da pessoal responsabilidade do gestor pela comprovação da boa e regular aplicação dos recursos captados sob a custódia do poder público federal, submetendo todo aquele que arrecada, utiliza ou gerencia esses recursos públicos ao dever de demonstrar o correto emprego dos correspondentes valores, nos termos dos arts. 70, parágrafo único, e 37, caput, da Constituição de 1988 e do art. 93 do Decreto-Lei n.º 200, de 1967.
11.	Por esse ângulo, diante da ausência de elementos capazes de demonstrar a boa e regular aplicação dos recursos públicos ante a parcial prestação de contas do aludido projeto cultural, para além da ausência de evidenciação do nexo causal entre os recursos públicos captados e os supostos dispêndios parcialmente incorridos no referido Pronac 13-9398, a impugnação dos supostos dispêndios configurou a ofensa não só às regras legais, mas também aos princípios basilares da administração pública, já que, ao final e ao cabo, a gestora deixou de prestar a devida satisfação à sociedade sobre o efetivo emprego dos recursos públicos postos à sua disposição, resultando na efetividade da presunção legal de dano ao erário, e, assim, estaria adequada a proposta da unidade técnica e do MPTCU no sentido da irregularidade das contas da responsável para a subsequente condenação em débito e em multa.
12.	Não subsistiria, enfim, a prescrição da pretensão punitiva do TCU no presente caso concreto, já que, nos termos do Acórdão 1441/2016-TCU-Plenário, não teria ocorrido o transcurso de mais de dez anos entre a ordem para a citação no âmbito do TCU, em 29/8/2019 (Peça 34) , e a data fatal para a prestação de contas final dos recursos inerentes ao referido Pronac 13-9398, em 30/11/2016 (Peça 25) .
13.	Eis que, por meio do referido Acórdão 1.441/2016 proferido na Sessão Extraordinária de 8/6/2016, o Plenário do TCU firmou o seu entendimento no sentido de que a prescrição da pretensão punitiva deve seguir a regra geral do prazo decenal, contado a partir do fato, em linha com o art. 205 do Código Civil brasileiro, interrompendo a contagem do aludido prazo com a ordem de citação, nos termos do art. 240, caput, da Lei nº 13.105 (Código Processual Civil) , de 2015.
14.	Sem prejuízo, todavia, do respeito a esse entendimento do TCU, deve ser reiterada a minha ressalva já registrada em vários outros julgados do Tribunal no sentido de que, na ausência de lei específica, o TCU não deveria aplicar qualquer prazo prescricional sobre a referida pretensão punitiva ou, então, na pior das hipóteses, o Tribunal deveria aplicar a regra prescricional fixada pela Lei nº 9.873, de 1999, não só porque ela trata diretamente de prescrição no âmbito do direito administrativo sancionador, mas também porque, entre outras medidas, a aludida lei manda aplicar o prazo prescricional penal, quando a infração administrativa também configure crime, além de determinar expressamente que, diante de ilícito continuado ou permanente, a contagem do prazo deve iniciar a partir da cessação do aludido ilícito.
15.	A despeito, pois, de registrar essa minha posição pessoal, o TCU deve pugnar pela pronta aplicação da multa prevista no art. 57 da Lei nº 8.443, de 1992, em desfavor da referida responsável a partir do entendimento fixado pelo aludido Acórdão 1441/2016-TCU-Plenário.
16.	O TCU deve julgar irregulares, portanto, as contas de Edda Taranto para condená-la ao pagamento do correspondente débito, além de lhe aplicar a multa prevista no art. 57 da Lei nº 8.443, de 1992.
Ante o exposto, pugno pela prolação do Acórdão ora submetido a este Colegiado.
TCU, Sala das Sessões, em tagDataSessao.
Ministro-Substituto ANDRÉ LUÍS DE CARVALHO
Relator